ACORDAO-COMPLETO-2388947

ACÓRDÃO 9263/2020 ATA 30/2020 - SEGUNDA CÂMARA

VISTOS, relatados e discutidos estes autos de pensões militares concedidas pelo Comando do Exército às beneficiárias acima indicadas;
		ACORDAM os Ministros do Tribunal de Contas da União, reunidos em sessão da 2ª Câmara, diante das razões expostas pelo Relator, com fundamento no art. 71, inciso III, da Constituição Federal e nos arts. 1º, inciso V, 39, inciso II, e 45 da Lei 8.443/1992, em:
	9.1. considerar ilegal o ato de concessão da pensão instituída por Antônio Gouvea Mascotte, recusando o respectivo registro;
	9.2. considerar legais e conceder o registro aos demais atos presentes nestes autos;
	9.3. dispensar o ressarcimento das quantias indevidamente recebidas, em boa-fé, pela interessada Clelia Leite Gouveia Mascotte, consoante o Enunciado 106 da Súmula de Jurisprudência deste Tribunal;
	9.4. determinar ao Comando do Exército que:
	9.4.1. faça cessar, no prazo de 15 (quinze) dias, contado a partir da ciência desta deliberação, os pagamentos decorrentes do ato impugnado, sob pena de responsabilidade solidária da autoridade administrativa omissa, consoante disposto nos arts. 71, inciso IX, da Constituição Federal, e 262 do Regimento Interno desta Corte;
	9.4.2. emita, no prazo de 30 (trinta) dias, novo ato de concessão da pensão instituída por Antônio Gouvea Mascotte, com fulcro no art. 19, § 3º, da Instrução Normativa 78/2018, escoimado da irregularidade verificada;
	9.4.3. comunique as interessadas identificadas no subitem 9.3 sobre o teor desta decisão, alertando-as de que o efeito suspensivo proveniente da interposição de eventuais recursos não as eximirá da obrigação de devolverem os valores percebidos indevidamente após a notificação do presente acórdão, caso os recursos não sejam providos;
	9.5. determinar à Secretaria de Fiscalização de Pessoal que monitore o cumprimento das medidas indicadas no subitem 9.4., representando a este Tribunal caso necessário.

Atos de pensão militar, submetidos, para fins de registro, à apreciação do Tribunal de Contas da União (TCU), de acordo com o art. 71, inciso III, da Constituição Federal.  Os atos foram cadastrados e disponibilizados ao TCU por intermédio do Sistema e-Pessoal, na forma do art. 2º e 4º da Instrução Normativa TCU 78/2018.

Segunda Câmara

Ministério da Defesa - Comando do Exército.

3. Interessados/Responsáveis:
3.1. Interessados: Albertina Ribeiro de Castilho (XXX.135.946-XX); Bianca Aleixo de Assis (XXX.741.108-XX); Carla Graca de Oliveira Cayres (XXX.119.067-XX); Clelia Leite Gouvea Mascotte (XXX.748.396-XX); Daniella Aleixo de Assis (XXX.947.296-XX); Debora Rodrigues de Oliveira (XXX.338.736-XX); Edna Lucia Nogueira Alves (XXX.474.356-XX); Francisca Paula de Siqueira (XXX.998.376-XX); Ivana Cayres de Carvalho (XXX.074.397-XX); Karla Kelly Aleixo de Assis (XXX.420.926-XX); Maria Tereza da Silva Fonseca Paula (XXX.242.226-XX); Maria da Conceicao Costa Cayres (XXX.486.756-XX); Maria de Fatima Fonseca Pereira (XXX.680.406-XX); Maria do Carmo Rocha Campos (XXX.936.996-XX); Mariluce Pereira Pinto (XXX.642.466-XX); Marly Lins de Barros (XXX.834.097-XX); Monica Maria Fonseca Carvalho (XXX.240.606-XX); Rozana de Oliveira Cayres (XXX.594.997-XX); Sandra Maria Lins (XXX.607.975-XX); Silvana de Oliveira Cayres (XXX.079.517-XX); Simone Aleixo de Assis Valerio (XXX.993.246-XX); Vera Lucia Pereira (XXX.507.644-XX); Vilma Maria Lins (XXX.106.724-XX).

13.1. Ministros presentes: Ana Arraes (Presidente), Augusto Nardes, Aroldo Cedraz (Relator) e Raimundo Carreiro.
13.2. Ministros-Substitutos presentes: Marcos Bemquerer Costa e André Luís de Carvalho.

AROLDO CEDRAZ

Transcrevo, a seguir, a instrução subscrita por Auditor Federal da Sefip (peça 13) , a qual contou com a anuência do corpo diretivo daquela unidade especializada (peça 14) :
"INTRODUÇÃO
Trata-se de atos de pensão militar, submetidos, para fins de registro, à apreciação do Tribunal de Contas da União (TCU) , de acordo com o art. 71, inciso III, da Constituição Federal.  Os atos foram cadastrados e disponibilizados ao TCU por intermédio do Sistema e-Pessoal, na forma do art. 2º e 4º da Instrução Normativa TCU 78/2018.
Os atos desse processo pertencem às seguintes unidades:
1.1. Unidade emissora: MINISTÉRIO DA DEFESA-COMANDO DO EXÉRCITO (VINCULADOR) .
1.2. Unidade cadastradora:  DIRETORIA DE INATIVOS E PENSIONISTAS.
1.3. Subunidade cadastradora: SUC4 - 4ª Região Militar.
EXAME TÉCNICO
Procedimentos aplicados
Os procedimentos para exame, apreciação e registro de atos de pessoal encontram-se estabelecidos na Instrução Normativa TCU 78/2018 e na Resolução TCU 206/2007. Essas normas dispõem que os atos de pessoal disponibilizados por meio do e-Pessoal devem ser submetidos previamente a críticas automatizadas, com base em parâmetros predefinidos.
As críticas das informações cadastradas na etapa de coleta do ato foram elaboradas e validadas levando-se em conta as peculiaridades de cada ato. Os itens verificados nessa etapa são inerentes a dados cadastrais, fundamentos legais, mapa de tempo, ficha financeira, assim como eventuais ocorrências de acumulação. Trata-se de verificações abrangentes, minuciosas e precisas e sem a necessidade de ação humana e, portanto, menos suscetível a falhas. As críticas aplicadas estão discriminadas no sistema, no Menu e-Pessoal, opção "Crítica", que podem ser acessadas mediante concessão de perfil específico a servidores do TCU responsáveis pela análise.
Além das críticas automatizadas, há verificação humana adicional no caso de haver alertas do sistema ou informações não formatadas, como esclarecimentos do gestor ou do controle interno.  
As críticas também consideram os registros do Sistema Integrado de Administração de Recursos Humanos (Siape) . O Siape disponibiliza informações atualizadas sobre as parcelas que integram os proventos, diferentemente, portanto, do e-Pessoal, que informa as parcelas no momento do registro do ato. 
Essa confrontação com o Siape fornece uma visão atual e verdadeira da situação, o que permite descaracterizar irregularidades e inconsistências que, embora constantes do e-Pessoal, já foram corrigidas.
As verificações detectadas nos atos encontram-se discriminadas na aba de pendências de cada ato no sistema e-Pessoal, bem como nos espelhos dos atos contemplados por esta instrução.
Exame das Constatações
Ato: 53242/2019 - Interessado: PEDRO NOGUEIRA - CPF: XXX.322.756-XX
1.4. Beneficiário: EDNA LUCIA NOGUEIRA ALVES - CPF: XXX.474.356-XX - Filho (a) 
1.5. Parecer do Controle Interno: considerar o ato Legal.
1.6. Por intermédio de análises realizadas por esta Unidade Técnica no presente ato, não se constatou irregularidade que obste a chancela pela legalidade.
1.7. Encaminhamento do ato: 
1.7.1. Considerar LEGAL e conceder registro do ato de PEDRO NOGUEIRA. 
Ato: 58274/2019 - Interessado: JULIO LOUSADA PINTO - CPF: XXX.735.356-XX
1.8. Beneficiário: MARILUCE PEREIRA PINTO - CPF: XXX.642.466-XX - Cônjuge
1.9. Parecer do Controle Interno: considerar o ato Legal.
1.10. Por intermédio de análises realizadas por esta Unidade Técnica no presente ato, não se constatou irregularidade que obste a chancela pela legalidade.
1.11. Encaminhamento do ato: 
1.11.1. Considerar LEGAL e conceder registro do ato de JULIO LOUSADA PINTO. 
Ato: 58299/2019 - Interessado: ALTAYR CAYRES - CPF: XXX.110.227-XX
1.12. Beneficiários: SILVANA DE OLIVEIRA CAYRES - CPF: XXX.079.517-XX - Filho (a) ; MARIA DA CONCEICAO COSTA CAYRES - CPF: XXX.486.756-XX - Cônjuge; ROZANA DE OLIVEIRA CAYRES - CPF: XXX.594.997-XX - Filho (a) ; CARLA GRACA DE OLIVEIRA CAYRES - CPF: XXX.119.067-XX - Filho (a) e IVANA CAYRES DE CARVALHO - CPF: XXX.074.397-XX - Filho (a) 
1.13. Parecer do Controle Interno: considerar o ato Legal.
1.14. Por intermédio de análises realizadas por esta Unidade Técnica no presente ato, não se constatou irregularidade que obste a chancela pela legalidade.
1.15. Encaminhamento do ato: 
1.15.1. Considerar LEGAL e conceder registro do ato de ALTAYR CAYRES. 
Ato: 60111/2019 - Interessado: JOAO DE CASTILHO - CPF: XXX.883.516-XX
1.16. Beneficiário: ALBERTINA RIBEIRO DE CASTILHO - CPF: XXX.135.946-XX - Cônjuge
1.17. Parecer do Controle Interno: considerar o ato Legal.
1.18. Por intermédio de análises realizadas por esta Unidade Técnica no presente ato, não se constatou irregularidade que obste a chancela pela legalidade.
1.19. Encaminhamento do ato: 
1.19.1. Considerar LEGAL e conceder registro do ato de JOAO DE CASTILHO. 
Ato: 60143/2019 - Interessado: LUIZ CARLOS DE ASSIS - CPF: XXX.719.846-XX
1.20. Beneficiários: BIANCA ALEIXO DE ASSIS - CPF: XXX.741.108-XX - Filho (a) ; DANIELLA ALEIXO DE ASSIS - CPF: XXX.947.296-XX - Filho (a) ; KARLA KELLY ALEIXO DE ASSIS - CPF: XXX.420.926-XX - Filho (a) e SIMONE ALEIXO DE ASSIS VALERIO - CPF: XXX.993.246-XX - Filho (a) 
1.21. Parecer do Controle Interno: considerar o ato Legal.
1.22. Por intermédio de análises realizadas por esta Unidade Técnica no presente ato, não se constatou irregularidade que obste a chancela pela legalidade.
1.23. Encaminhamento do ato: 
1.23.1. Considerar LEGAL e conceder registro do ato de LUIZ CARLOS DE ASSIS. 
Ato: 60254/2019 - Interessado: ANTONIO GOUVEA MASCOTTE - CPF: XXX.959.574-XX
1.24. Beneficiário: CLELIA LEITE GOUVEA MASCOTTE - CPF: XXX.748.396-XX - Cônjuge
1.25. Parecer do Controle Interno: considerar o ato Legal.
1.26. Por intermédio de análises realizadas por esta Unidade Técnica no presente ato, não se constatou irregularidade que obste a chancela pela legalidade.
1.27. Encaminhamento do ato: 
1.27.1. Considerar LEGAL e conceder registro do ato de ANTONIO GOUVEA MASCOTTE. 
Ato: 60988/2019 - Interessado: JOSE AMANCIO DA ROCHA - CPF: XXX.030.556-XX
1.28. Beneficiário: MARIA DO CARMO ROCHA CAMPOS - CPF: XXX.936.996-XX - Filho (a) 
1.29. Parecer do Controle Interno: considerar o ato Legal.
1.30. Por intermédio de análises realizadas por esta Unidade Técnica no presente ato, não se constatou irregularidade que obste a chancela pela legalidade.
1.31. Encaminhamento do ato: 
1.31.1. Considerar LEGAL e conceder registro do ato de JOSE AMANCIO DA ROCHA. 
Ato: 63864/2019 - Interessado: MIGUEL ARCANJO FONSECA - CPF: XXX.615.476-XX
1.32. Beneficiários: MARIA DE FATIMA FONSECA PEREIRA - CPF: XXX.680.406-XX - Filho (a) ; MARIA TEREZA DA SILVA FONSECA PAULA - CPF: XXX.242.226-XX - Filho (a) e MONICA MARIA FONSECA CARVALHO - CPF: XXX.240.606-XX - Filho (a) 
1.33. Parecer do Controle Interno: considerar o ato Legal.
1.34. Por intermédio de análises realizadas por esta Unidade Técnica no presente ato, não se constatou irregularidade que obste a chancela pela legalidade.
1.35. Encaminhamento do ato: 
1.35.1. Considerar LEGAL e conceder registro do ato de MIGUEL ARCANJO FONSECA. 
Ato: 63977/2019 - Interessado: IVO FIGUEIREDO DE OLIVEIRA - CPF: XXX.009.706-XX
1.36. Beneficiário: DEBORA RODRIGUES DE OLIVEIRA - CPF: XXX.338.736-XX - Filho (a) 
1.37. Parecer do Controle Interno: considerar o ato Legal.
1.38. Por intermédio de análises realizadas por esta Unidade Técnica no presente ato, não se constatou irregularidade que obste a chancela pela legalidade.
1.39. Encaminhamento do ato: 
1.39.1. Considerar LEGAL e conceder registro do ato de IVO FIGUEIREDO DE OLIVEIRA. 
Ato: 63989/2019 - Interessado: SEVERINO GERCINO LINS FILHO - CPF: XXX.174.833-XX
1.40. Beneficiários: VILMA MARIA LINS - CPF: XXX.106.724-XX - Filho (a) ; VERA LUCIA PEREIRA - CPF: XXX.507.644-XX - Filho (a) ; FRANCISCA PAULA DE SIQUEIRA - CPF: XXX.998.376-XX - Companheiro (a) ; SANDRA MARIA LINS - CPF: XXX.607.975-XX - Filho (a) e MARLY LINS DE BARROS - CPF: XXX.834.097-XX - Filho (a) 
1.41. Parecer do Controle Interno: considerar o ato Legal.
1.42. Por intermédio de análises realizadas por esta Unidade Técnica no presente ato, não se constatou irregularidade que obste a chancela pela legalidade.
1.43. Encaminhamento do ato: 
1.43.1. Considerar LEGAL e conceder registro do ato de SEVERINO GERCINO LINS FILHO. 
CONCLUSÃO
A abrangência e a profundidade das verificações levadas a efeito fundamentam convicção de que os atos 63977/2019, 60111/2019, 58299/2019, 53242/2019, 60988/2019, 60143/2019, 63864/2019, 63989/2019, 58274/2019 e 60254/2019 podem ser apreciados pela legalidade, em razão de não terem sido encontradas irregularidades nos atos, de acordo com o item Exame das Constatações desta instrução.
PROPOSTA DE ENCAMINHAMENTO
Ante o exposto, com fundamento no art. 71, inciso III, da Constituição Federal, no art. 1º, inciso V, e art. 39, incisos I e II, da Lei 8.443/1992, no art. 260 do Regimento Interno do Tribunal de Contas da União, propõe-se: 
1.44. Considerar LEGAIS e conceder o registro dos atos de IVO FIGUEIREDO DE OLIVEIRA, JOAO DE CASTILHO, ALTAYR CAYRES, PEDRO NOGUEIRA, JOSE AMANCIO DA ROCHA, LUIZ CARLOS DE ASSIS, MIGUEL ARCANJO FONSECA, SEVERINO GERCINO LINS FILHO, JULIO LOUSADA PINTO e ANTONIO GOUVEA MASCOTTE."
2.	Discordando parcialmente, o Ministério Público junto ao TCU lançou o seguinte parecer aos autos (peça 15) :
"O militar Antônio Gouvea Mascotte (peça 7) , após ter sido reformado por idade, recebeu promoção de grau hierárquico superior, em face de superveniente condição de invalidez, com base no seguinte fundamento legal:
REF-13 - Lei nº 6.880/80, art. 104, inciso II, c/c art. 106, inciso II c/c art. 108, inciso V c/c art. 109 e art. 110, § 1º e § 2º - Reforma ex offício por ter sido julgado incapaz, definitivamente, para o serviço ativo das Forças Armadas, e com invalidez permanente por motivo de tuberculose ativa, alienação mental, esclerose múltipla, neoplasia maligna, cegueira, lepra, paralisia irreversível e incapacitante, cardiopatia grave, mal de Parkinson, pênfigo, espondiloartrose anquilosante, nefropatia grave e outras moléstias que a lei indicar com base nas conclusões da medicina especializada, com qualquer tempo de serviço. Por ter sido considerado inválido, faz jus ao grau hierárquico imediato, inclusive considerando-se os graus hierárquicos dispostos no § 2º, do art. 110, da Lei nº 6.880/80.
A pensão derivada dessa reforma está com os valores acima do devido e deve, portanto, ser considerada ilegal, conforme o entendimento firmado pelo Tribunal de Contas da União, na Sessão de 18/9/2019, mediante o Acórdão 2225/2019-TCU-Plenário, cujo sumário dispõe:
Sumário: atos de reforma. Alteração de uma das concessões para elevação, em um grau hierárquico, do posto sobre o qual calculados os proventos do inativo, em face da superveniência de invalidez permanente decorrente de doença especificada em lei. Militar anteriormente reformado com proventos já calculados sobre o posto hierárquico superior, por tempo de serviço. Ausência de previsão legal para extensão da vantagem estabelecida no art. 110 da lei 6.880/1980 a militares já reformados, bem como para o acréscimo de dois postos no cálculo dos proventos. Negativa de registro. Determinações. Legalidade e registro das demais concessões.
O ato em análise ingressou nesta Corte em 2019, de forma que pode ser apreciado sem a necessidade de prévia oitiva da pensionista, nos termos do Acórdão 587/2011-TCU-Plenário.
Ante o exposto, o Ministério Público de Contas manifesta-se pela ilegalidade da pensão militar instituída por Antônio Gouvea Mascotte (peça 7) e aquiesce à proposta oferecida nos autos pela Sefip, quanto aos demais atos em exame."
É o Relatório.

não há.

Procurador Júlio Marcelo de Oliveira.

PESSOAL. PENSÃO MILITAR. ATRIBUIÇÃO, NA PENSÃO, DE VANTAGEM PREVISTA NO ART. 110 DA LEI 6.880/1980 CONCEDIDA APÓS A REFORMA AO INSTITUIDOR. ILEGALIDADE DA PENSÃO POR ELE INSTITUÍDA, COM NEGATIVA DE REGISTRO. LEGALIDADE DOS DEMAIS ATOS. DETERMINAÇÕES.

PENSÃO MILITAR (PMIL)

Secretaria de Fiscalização de Pessoal (Sefip).

Aprecia-se nesta oportunidade processo com atos de pensões militares concedidas pelo Comando do Exército às beneficiárias Edna Lucia Nogueira Alves, Mariluce Pereira Pinto, Silvana de Oliveira Cayres, Maria da Conceição Costa Cayres, Rozana de Oliveira Cayres, Carla Graça de Oliveira Cayres, Ivana Cayres de Carvalho, Albertina Ribeiro de Castilho, Bianca Aleixo de Assis, Daniella Aleixo de Assis, Simone Aleixo de Assis Valerio, Clelia Leite Gouveia Mascotte, Maria do Carmo Rocha Campos, Maria de Fátima Fonseca Pereira, Maria Tereza da Silva Fonseca Paula, Mônica Maria Fonseca Carvalho, Débora Rodrigues de Oliveira, Vilma Maria Lins, Vera Lúcia Pereira, Francisca Paula de Siqueira, Sandra Maria Lins e Marly Lins de Barros, com pareceres pela legalidade emitidos pelo controle interno.
A unidade técnica propôs que os atos ora em análise fossem julgados pela legalidade.
O Parquet especial diverge parcialmente, apontando que o militar Antônio Gouvea Mascotte (peça 7) recebeu a vantagem estabelecida no art. 110 da Lei 6.880/1980, após estar reformado, conforme o fundamento legal lançado no respectivo ato do e-Pessoal. Quanto aos demais atos, o MPTCU anui às conclusões da Sefip, pugnando pela legalidade deles.
Acompanho o entendimento do Ministério Público junto ao TCU. De fato, ao analisar o caput do art. 110 da Lei 6.880/1980, com a redação dada pela Lei 7.580/1986, percebe-se que este dispõe expressamente que a melhoria de remuneração se aplica somente aos militares da ativa ou da reserva remunerada e deve ser calculada sempre com base no soldo correspondente ao grau hierárquico que o militar possuía na ativa.
Embora este Tribunal tenha adotado entendimento diverso acerca da matéria em alguns casos no passado, cabe ressaltar que, por meio do Acórdão 2225/2019-TCU-Plenário, relatado pelo Ministro Benjamin Zymler, pacificou-se o entendimento no sentido de que a melhoria prevista no referido dispositivo não se aplica ao militar que já se encontra reformado no momento da invalidez.
Tal exegese alinhou o entendimento desta Corte com a jurisprudência do Superior Tribunal de Justiça acerca da matéria, proferida nos autos do Recurso Especial 1.784.347/RS, relatado pelo Ministro Herman Benjamin.
Assim, considerando que o instituidor da pensão militar, indicado no item 3 acima, já se encontrava reformado quando foi acometido da invalidez permanente, a pensão concedida à sua beneficiária não possui amparo legal ou jurisprudencial, o que enseja o julgamento pela ilegalidade do ato.
Importante destacar que o ato em questão foi disponibilizado ao Tribunal há menos de 5 (cinco) anos. Assim, prescinde da necessidade de oitiva da interessada para conceder-lhe a oportunidade do contraditório e da ampla defesa, nos termos do estabelecido no Acórdão 587/2011-TCU-Plenário.
Por fim, em conformidade com o art. 262 do Regimento Interno deste Tribunal, impende determinar ao órgão de origem que faça cessar o pagamento decorrente do ato ora impugnado, sob pena de responsabilidade solidária da autoridade administrativa omissa.
	Em face do exposto, VOTO para que o Tribunal adote a minuta de Acórdão que ora submeto à apreciação deste Colegiado.
TCU, Sala das Sessões Ministro Luciano Brandão Alves de Souza, em 1 de setembro de 2020.
AROLDO CEDRAZ 
Relator